ACORDAO-COMPLETO-2399249

ACÓRDÃO 4078/2020 ATA 10/2020 - SEGUNDA CÂMARA

VISTA, relatada e discutida a tomada de contas especial instaurada pelo então Ministério da Cultura - MinC em decorrência de impugnação parcial de despesas relativas a projeto cultural.
ACORDAM os ministros do Tribunal de Contas da União, reunidos em sessão da 2ª Câmara, ante as razões expostas pela relatora, e com fundamento nos arts. 1º, inciso I, 12, §3º, 16, inciso III, alíneas “b” e “c” e § 3º, 19, 23, inciso III, 26 e 28, incisos I e II, da Lei 8.443/1992 c/c os arts. 214, inciso III, alínea “a”, e 215 a 217 do Regimento Interno, em: 
9.1. julgar irregulares as contas da empresa Laser Press Comunicação Ltda. e de Sylvia Blanco Bojunga;
9.2. condená-las, solidariamente, ao recolhimento aos cofres do Fundo Nacional de Cultura das quantias indicadas a seguir, atualizadas monetariamente e acrescidas de juros de mora desde as datas especificadas até a data do pagamento:
	Valor original (R$) 
	Data

	7,00
	22/9/2004

	2,80
	4/1/2006

	120,30
	16/3/2006

	49,94
	17/3/2006

	101,50
	20/3/2006

	100,02
	21/3/2006

	24,00
	22/3/2006

	193,52
	20/1/2006

	119,00
	21/12006

	22,00
	24/1/2006

	54,16
	30/1/2006

	153,40
	31/1/2006

	734,88
	4/2/2006

	444,87
	6/2/2006

	675,72
	7/2/2006

	558,98
	8/2/2006

	255,45
	14/2/2006

	2.150,00
	17/2/2006

	62,26
	21/2/2006

	28,50
	22/2/2006

	150,00
	23/2/2006

	24,80
	2/3/2006

	127,00
	3/3/2006

	118,99
	6/3/2006

	41,70
	7/3/2006

	390,97
	10/3/2006

	15,00
	11/3/2006

	83,82
	12/3/2006

	143,00
	13/3/2006

	196,00
	15/3/2006

	35,40
	16/3/2006

	4,47
	17/3/2006

	82,95
	20/3/2006

	182,89
	21/3/2006

	287,21
	22/3/2006

	25,00
	23/3/2006

	76,12
	23/3/2006

	43,45
	24/3/2006

	70,00
	25/3/2006

	29,50
	27/3/2006

	62,00
	28/3/2006

	116,50
	29/3/2006

	5,00
	30/3/2006

	426,80
	31/3/2006

	1.200,50
	3/4/2006

	29,59
	4/4/2006

	236,00
	5/4/2006

	565,37
	6/4/2006

	167,84
	7/4/2006

	49,50
	10/4/2006

	31,18
	11/4/2006

	171,00
	13/4/2006

	2,60
	15/4/2006

	194,50
	17/4/2006

	615,48
	17/4/2006

	145,00
	19/4/2006

	15,84
	20/4/2006

	49,23
	25/4/2006

	24,69
	27/4/2006

	165,61
	28/4/2006

	105,75
	4/5/2006

	70,00
	5/5/2006

	1.680,42
	6/5/2006

	35,04
	8/5/2006

	401,02
	9/5/2006

	684,50
	10/5/2006

	72,00
	11/5/2006

	50,58
	12/5/2006

	72,41
	14/5/2006

	14,54
	16/5/2006

	15,00
	17/5/2006

	87,39
	18/5/2006

	350,15
	19/5/2006

	1.200,00
	22/5/2006

	62,07
	26/5/2006

	102,79
	29/5/2006

	225,31
	30/5/2006

	162,00
	3/6/2006

	175,49
	5/6/2006

	38,06
	6/6/2006

	29.686,42
	7/6/2006

	280,00
	8/6/2006

	7,00
	12/6/2006

	6,00
	13/6/2006

	8,43
	14/6/2006

	486,22
	19/6/2006

	103,73
	21/6/2006

	233,45
	22/6/2006

	1.626,53
	28/6/2006

	229,45
	4/7/2006

	8,00
	6/7/2006

	39,62
	7/7/2006

	28,91
	9/7/2006

	2.481,79
	10/7/2006

	77,00
	11/7/2006

	95,57
	12/7/2006

	66,16
	13/7/2006

	4,50
	14/7/2006

	51,84
	17/7/2006

	698,94
	18/7/2006

	131,29
	21/7/2006

	8,00
	25/7/2006

	33,03
	28/7/2006

	110,26
	29/7/2006

	65,34
	2/8/2006

	43,12
	4/8/2006

	5.300,00
	8/8/2006

	11,76
	9/8/2006

	109,54
	12/8/2006

	565,48
	21/8/2006

	21,74
	22/8/2006

	26,30
	28/8/2006

	18,00
	30/8/2006

	20,47
	1/9/2006

	4.987,18
	25/10/2006

	14,05
	1/11/2006

	854,08
	17/12/2006

9.3. fixar prazo de 15 (quinze) dias, a contar das notificações, para comprovação, perante o Tribunal, do recolhimento da dívida imputada;
9.4. autorizar a cobrança judicial da dívida, caso não atendidas as notificações;
9.5. autorizar o pagamento da dívida em até 36 (trinta e seis) parcelas mensais consecutivas, caso venha a ser solicitado pelas responsáveis antes do envio do processo para cobrança judicial;
9.6. fixar o vencimento da primeira parcela em 15 (quinze) dias, a contar do recebimento das notificações, e o das demais a cada 30 (trinta) dias, com incidência dos respectivos encargos legais sobre o valor de cada parcela; 
9.7. alertar às responsáveis que a inadimplência de qualquer parcela acarretará vencimento antecipado do saldo devedor;
9.8. enviar cópia deste acórdão:
9.8.1. à Secretaria Especial de Cultura e à Secretaria Federal de Controle Interno, para ciência;
9.8.2. ao procurador-chefe da Procuradoria da República no Estado do Rio Grande do Sul, para as providências cabíveis.

Tomada de contas especial instaurada em decorrência da impugnação parcial das despesas relativas a projeto cultural incentivado, com análise após a citação das responsáveis.

Segunda Câmara

Ministério da Cultura (atual Ministério da Cidadania).

3. Responsáveis: Laser Press Comunicação Ltda. (CNPJ 06.062.758/0001-30) e Sylvia Blanco Bojunga (CPF XXX.358.220-XX).

13.1. Ministros presentes: Augusto Nardes (na Presidência), Aroldo Cedraz, Raimundo Carreiro e Ana Arraes (Relatora).
13.2. Ministros-Substitutos presentes: Marcos Bemquerer Costa e André Luís de Carvalho.

ANA ARRAES

Adoto como relatório a instrução elaborada na Secretaria de Controle Externo de Tomada de Contas Especial - SecexTCE, que obteve a anuência dos dirigentes daquela unidade técnica e de representante do Ministério Público junto ao TCU - MPTCU (peças 44/7) :
“INTRODUÇÃO
1.	Cuidam os autos de tomada de contas especial instaurada pelo então Ministério da Cultura (MinC) - cujas atribuições foram incorporadas ao Ministério da Cidadania mediante Decreto 9.674, de 2/1/2019, em desfavor da empresa Laser Press Comunicação Ltda. e da Sra. Sylvia Blanco Bojunga, em virtude de impugnação parcial das despesas relativas ao projeto cultural Pronac 05-9120, no âmbito do Projeto ‘O Tempo das Águas’, com o objeto consistente em lançar livro ilustrado contendo ensaios, relatos, fotografias, mapas e infográficos sobre a situação das águas no Rio Grande do Sul, enfatizando sua relação com a identidade e a cultura do povo gaúcho.
HISTÓRICO 
2.	A empresa Laser Press Comunicação Ltda. apresentou ao MinC em 27/9/2005, o Projeto ‘O Tempo das Águas’, cujo objetivo era lançar livro ilustrado contendo ensaios, relatos, fotografias, mapas e infográficos sobre a situação das águas no Rio Grande do Sul, enfatizando sua relação com a identidade e a cultura do povo gaúcho, com estimativa de público de trezentas pessoas no lançamento do livro em Porto Alegre/RS e 1.350 pessoas nos lançamentos no interior do Rio Grande Sul, com distribuição gratuita (peça 13, p. 1-11) . 
3.	O Pronac 05-9120 [foi aprovado]  pela Portaria nº 186, de 19/4/2006, de 20/4/2006, a qual também autorizou a captação do valor de apoio, totalizando R$ 174.715,54, no período de 20/4/2006 a 17/10/2006 (peça 13, p. 27-29) .
4.	Assim sendo, consoante a mencionada portaria c/c o art. 36 da Portaria MinC 46, de 13/3/1998, o prazo para execução dos recursos foi de 20/4/2006 a 17/10/2006, recaindo o prazo para prestação de contas em 16/12/2006, conforme art. 39 da mesma portaria c/c o art. 28, § 5º, da IN STN 1/1997, o qual prevê o prazo máximo de sessenta dias após o término do prazo de execução do convênio.  
5.	 A proponente captou recursos autorizados, no montante de R$ 174.715,54, sendo R$ 60.000,00 em 3/5/2006, R$ 60.000,00 em 2/6/2006, e R$ 54.715,54 em 6/7/2006, conforme atestam os recibos à peça 13, p. 30-32.
6.	A empresa Laser Press Comunicação Ltda. apresentou, em 30/10/2006, a prestação de contas do projeto cultural Pronac 05-9120, no âmbito do Projeto ‘O Tempo das Águas’ (peças 13, p. 33-114; e 14, p. 1-99) . 
7.	Em parecer técnico, datado de 18/8/2011, emitido pelo MinC acerca da prestação de contas final do Pronac 05-9120 (peça 14, p. 100-102) , concluiu-se pelo cumprimento satisfatório da execução, objetivos e resultados, tendo sido recomendado deferimento do projeto.
8.	Posteriormente, por meio de avaliação da prestação de contas, datada de 4/10/2013, concluiu-se pela reprovação financeira do Pronac 05-9120 e o ressarcimento ao erário no valor histórico de R$ 69.765,93 (peças 14, p. 107-108; e 15, p. 1-2) .
9.	Depois, em 4/10/2013, mediante Laudo Final sobre a Prestação de Contas 48/G3/Passivo/SEFIC/MinC, a unidade técnica do órgão ministerial concluiu pela irregularidade da gestão, e pela a reprovação da prestação de contas referente ao Pronac 05-9120, bem como a inabilitação da empresa proponente e da responsável (peça 15, p. 7-8) .
10.	Após, haja vista a interposição de recurso administrativo pela proponente (peça 15, p. 12-58) , procedeu-se a novo exame, ocasião em que, mediante o Relatório de Análise de Recurso Financeiro 013/C08/G03/Passivo/SEFIC/MinC, de 27/9/2016 (peça 15, p. 67-75) , ratificou-se a reprovação da prestação de contas com ajuste do valor total a ser ressarcido, que passou a ser R$ 67.779,69.	
11.	Posteriormente, o então Ministro da Cultura negou provimento ao recurso impetrado pela proponente do Pronac 05-9120, adotando em suas razões de decidir as razões expostas no Relatório de Análise de Recurso Financeiro 013/C08/G03/Passivo/SEFIC/MinC, de 27/9/2016, e no Parecer 526/2016/CONJUR-MinC/CGU/AGU, de 24/10/2016, conforme despacho, datado de 8/11/2016, publicado na Seção 1 do DOU de 9/11/2016 (peça 15, p. 83) . 
12.	A prestação de contas do Projeto ‘O Tempo das Águas’ (Pronac 05-9120) foi reprovada por meio da Portaria Sefic 575, 23/10/2013, publicada na Seção 1 do DOU de 24/10/2013.
13.	Haja vista que o Projeto ‘O Tempo das Águas’ (Pronac 05-9120) não teve a comprovação da regular aplicação dos recursos captados, instaurou-se, em despacho datado de 9/5/2017, o processo de tomada de contas especial (peça 5) .
14.	A Sra. Sylvia Blanco Bojunga foi notificada por meio dos Comunicados 16/G03/Passivo/SEFIC/MinC, de 4/10/2013 (peça 15, p. 9-10) , 40/2015/G3/PASSIVO/SEFIC/MinC, 41/2015/G3/PASSIVO/SEFIC/MinC e 42/2015/G3/PASSIVO/SEFIC/MinC (peça 16, p. 1-6) , sendo que ambos os responsáveis tomaram ciência da reprovação da prestação de contas em 2/12/2013, conforme documento a título recursal acostado aos autos à peça 15, p. 12-58.   
15.	O fundamento para a instauração de contas, conforme o Relatório de TCE 79/2017 (peça 8) , foi a impugnação parcial das despesas realizadas, que resultou no prejuízo ao erário no valor original de R$ 67.619,97, imputado à responsabilidade da empresa Laser Press Comunicação Ltda., na condição de proponente/responsável, e à Sra. Sylvia Blanco Bojunga, na condição de responsável.
16.	O Relatório de Auditoria nº 1112/2018, da Controladoria Geral da União (Peça 21, p. 1-3) ratificou o posicionamento do Tomador de Contas. Após serem emitidos o Certificado de Auditoria, o Parecer do Dirigente e o Pronunciamento Ministerial (peça 21, p. 4-5; e 22) , o processo foi remetido a esse Tribunal.
17.	A instrução inicial do feito (peça 25) perfilhou as conclusões do Tomador de Contas, reputando necessário promover, tão somente, pequenos ajustes nas parcelas que compõe o débito, de sorte a quantificar o dano ao Erário no valor original de R$ 66.768,16, decorrente das seguintes irregularidades:
	a) emissão de comprovantes de despesa anteriores à publicação da aprovação do projeto no valor de R$ 12.369,07;   
	b) existência de comprovantes de despesas relativas a itens não previstos ou aprovados pelo MinC no valor de R$ 11.823,47;
	c) existência de comprovantes de despesas relativas a itens executados além dos valores aprovados pelo MinC no montante de R$ 41.721,54;
	d) diferença não comprovada entre o valor captado (R$ 174.715,54) e o valor gasto (R$ 173.861,46) no valor de R$ 854,08.
18.	De resto, na mesma linha das conclusões da fase interna da TCE, concluiu por que fossem responsabilizadas, solidariamente, a Sra. Sylvia Blanco Bojunga e da empresa Laser Press Comunicação Ltda., pela irregularidade a seguir discriminada:
	Irregularidade: não comprovação da boa e regular aplicação de parte dos recursos federais repassados à empresa Laser Press Comunicação Ltda., por força do Projeto Cultural Pronac 05-9120, no âmbito do Projeto ‘O Tempo das Águas’, em face da impugnação parcial de despesas, especificamente no tocante às seguintes ocorrências: 
	a) emissão de comprovantes de despesa anteriores à publicação da aprovação do projeto no valor de R$ 12.369,07;   
	b) existência de comprovantes de despesas relativas a itens não previstos ou aprovados pelo MinC no valor de R$ 11.823,47;
	c) existência de comprovantes de despesas relativas a itens executados além dos valores aprovados pelo MinC no montante de R$ 41.721,54;
	d) diferença não comprovada entre o valor captado (R$ 174.715,54) e o valor gasto (R$ 173.861,46) no valor de R$ 854,08.
19.	Com base na delegação de competência da relatora do feito, a Exma. Ministra Ana Arraes (Portaria AA 1, de 21/7/2014) , foram promovidas as citações das responsáveis solidárias, conforme a seguir discriminado:
	a) Sra. Sylvia Bojunga:
	Ofício nº 
	Data do ofício
	Origem do endereço
	Data de recebimento 
	Nome do recebedor 
	Fim do Prazo para defesa
	Defesa Apresentada 

	1486
 (peça 31) 
	8/4/2019
	Receita Federal
	23/4/2019
AR (peça 32) 
	André Zanole
	8/5/2019
	-

	b) Laser Press Comunicação Ltda.:
	 Ofício nº 
	Data do ofício
	Origem do endereço
	Data de recebimento 
	Nome do recebedor 
	Fim do Prazo para defesa
	Defesa Apresentada 

	1487
 (peça 30) 
	8/4/2019
	Receita Federal
	23/4/2019
AR (peça 33) 
	Valmir Cherubim
	7/6/2019
 (com prorrogação - peça 38) 
	-

20.	Por intermédio do mandato à peça 34, as responsáveis solidárias constituíram o advogado Lucas Gerhardt Gavronski para representa-las. O advogado ingressou com pedido de prorrogação de prazo para apresentar manifestação (peças 36 e 37) , sendo-lhe concedido trinta (30) dias contados a partir do término do prazo originalmente concedido (8/5/2019) , fazendo o prazo final recair em 7/6/2019. A notificação da prorrogação foi comunicada ao advogado por meio do Ofício 3856/2019, de 9/9/2019, recebida no escritório do advogado, em 26/9/2019, conforme atesta o AR à peça 40.
21.	Transcorrido o prazo regimental fixado, incluída a prorrogação de trinta (30) dias,  e mantendo-se inertes as responsáveis solidárias, impõe-se que sejam consideradas revéis, dando-se prosseguimento ao processo, de acordo com o art. 12, § 3º, da Lei 8.443/1992.
EXAME TÉCNICO
Da validade das notificações
22.	Preliminarmente, cumpre tecer breves considerações sobre a forma como são realizadas as comunicações processuais no TCU. A esse respeito, destacam-se o art. 179, do Regimento Interno do TCU (Resolução 155, de 4/12/2002) e o art. 4º, inciso III, § 1º, da Resolução TCU 170, de 30 de junho de 2004, in verbis:
Art. 179. A citação, a audiência ou a notificação, bem como a comunicação de diligência, farse-ão:
I - mediante ciência da parte, efetivada por servidor designado, por meio eletrônico, fac-símile, telegrama ou qualquer outra forma, desde que fique confirmada inequivocamente a entrega da comunicação ao destinatário;
II - mediante carta registrada, com aviso de recebimento que comprove a entrega no endereço do destinatário;
III - por edital publicado no Diário Oficial da União, quando o seu destinatário não for localizado;
 (...) 
Art. 3º As comunicações serão dirigidas ao responsável, ou ao interessado, ou ao dirigente de órgão ou entidade, ou ao representante legal ou ao procurador constituído nos autos, com poderes expressos no mandato para esse fim, por meio de:
I - correio eletrônico, fac-símile ou telegrama;
II - servidor designado;
III - carta registrada, com aviso de recebimento;
IV - edital publicado no Diário Oficial da União, quando o seu destinatário não for localizado, nas hipóteses em que seja necessário o exercício de defesa’.
Art. 4º. Consideram-se entregues as comunicações:
I - efetivadas conforme disposto nos incisos I e II do artigo anterior, mediante confirmação da ciência do destinatário;
II - realizadas na forma prevista no inciso III do artigo anterior, com o retorno do aviso de recebimento, entregue comprovadamente no endereço do destinatário;
III - na data de publicação do edital no Diário Oficial da União, quando realizadas na forma prevista no inciso IV do artigo anterior.
§ 1º O endereço do destinatário deverá ser previamente confirmado mediante consulta aos sistemas disponíveis ao Tribunal ou a outros meios de informação, a qual deverá ser juntada ao respectivo processo.
 (...) 
23.	Bem se vê, portanto, que a validade da citação via postal não depende de que o aviso de recebimento seja assinado pelo próprio destinatário da comunicação, o que dispensa, no caso em tela, a entrega do AR em ‘mãos próprias’. A exigência da norma é no sentido de o Tribunal verificar se a correspondência foi entregue no endereço correto, residindo aqui a necessidade de certeza inequívoca. 
24.	Não é outra a orientação da jurisprudência do TCU, conforme se verifica dos julgados a seguir transcritos:
São válidas as comunicações processuais entregues, mediante carta registrada, no endereço correto do responsável, não havendo necessidade de que o recebimento seja feito por ele próprio (Acórdão 3648/2013-TCU-Segunda Câmara, Relator Ministro JOSÉ JORGE) ;
É prescindível a entrega pessoal das comunicações pelo TCU, razão pela qual não há necessidade de que o aviso de recebimento seja assinado pelo próprio destinatário. Entregandose a correspondência no endereço correto do destinatário, presume-se o recebimento da citação. (Acórdão 1019/2008-TCU-Plenário, Relator Ministro BENJAMIN ZYMLER) ;
As comunicações do TCU, inclusive as citações, deverão ser realizadas mediante Aviso de Recebimento - AR, via Empresa Brasileira de Correios e Telégrafos, bastando para sua validade que se demonstre que a correspondência foi entregue no endereço correto. (Acórdão 1526/2007-TCU-Plenário, Relator Ministro AROLDO CEDRAZ) .
25.	A validade do critério de comunicação processual do TCU foi referendada pelo Supremo Tribunal Federal, nos termos do julgamento do MS-AgR 25.816/DF, por meio do qual se afirmou a desnecessidade da ciência pessoal do interessado, entendendo-se suficiente a comprovação da entrega do ‘AR’ no endereço do destinatário:
EMENTA: AGRAVO REGIMENTAL. MANDADO DE SEGURANÇA. DESNECESSIDADE DE INTIMAÇÃO PESSOAL DAS DECISÕES DO TRIBUNAL DE CONTAS DA UNIÃO. ART. 179 DO REGIMENTO INTERNO DO TCU. INTIMAÇÃO DO ATO IMPUGNADO POR CARTA REGISTRADA, INICIADO O PRAZO DO ART. 18 DA LEI nº 1.533/51 DA DATA CONSTANTE DO AVISO DE RECEBIMENTO. DECADÊNCIA RECONHECIDA. AGRAVO IMPROVIDO.
O envio de carta registrada com aviso de recebimento está expressamente enumerado entre os meios de comunicação de que dispõe o Tribunal de Contas da União para proceder às suas intimações.
O inciso II do art. 179 do Regimento Interno do TCU é claro ao exigir apenas a comprovação da entrega no endereço do destinatário, bastando o aviso de recebimento simples.
26.	No presente caso, ambos os responsáveis foram validamente citados em seus endereços constantes das bases de dados da Receita Federal (peças 42 e 43) . A Sra. Sylvia Blanco Bojunga recebeu o Ofício 1486/2019, em 23/4/2019, conforme atesta o AR à peça 32. O Ofício 1487/2019 foi recebido na mesma, pela empresa Laser Press Comunicação Ltda., conforme o AR à peça 33.
Da revelia
27.	Nos processos do TCU, a revelia não leva à presunção de que sejam verdadeiras todas as imputações levantadas contra os responsáveis, diferentemente do que ocorre no processo civil, em que a revelia do réu opera a presunção da verdade dos fatos narrados pelo autor. Dessa forma, a avaliação da responsabilidade do agente não pode prescindir da prova existente no processo ou para ele carreada. 
28.	Ao não apresentarem defesa, as responsáveis deixaram de produzir prova da regular aplicação dos recursos sob sua responsabilidade, em afronta às normas que impõem aos gestores públicos a obrigação legal de, sempre que demandados pelos órgãos de controle, apresentar os documentos que demonstrem a correta utilização das verbas públicas, a exemplo do contido no art. 93 do Decreto-Lei 200/67: ‘Quem quer que utilize dinheiros públicos terá de justificar seu bom e regular emprego na conformidade das leis, regulamentos e normas emanadas das autoridades administrativas competentes.’ 
29.	Não obstante a revelia configurada neste processo, e em prestígio ao princípio da verdade real que informa os processos no TCU, foram os autos novamente compulsados, verificando-se que as ocorrências que resultaram na impugnação parcial das despesas do projeto cultural e, por conseguinte, impediram a comprovação do regular emprego dos recursos captados, já haviam sido objeto de detido exame, efetuado pelo Relatório de Análise de Recurso Financeiro 013/C08/G03/Passivo/SEFIC/MinC, de 27/9/2016 (peça 15, p. 67-75) , em apreciação ao recurso administrativo interposto pela proponente, por ocasião da reprovação da prestação de contas e de sua inabilitação (peça 15 p. 12-58) .
30.	Assim, considerando que a instrução inicial se embasou, essencialmente, nas conclusões do aludido Relatório de Análise de Recurso, procedendo apenas a pequenos ajustes nos valores impugnados, conforme já esclarecido no item 17 desta instrução, entende-se que se mantêm inalterados os fundamentos das citações realizadas.
31.	No caso em exame, verifica-se que ocorreu a prescrição da pretensão punitiva do TCU, uma vez que o pagamento das despesas irregulares teve início em 22/9/2004, e o ato que determinou a citação dos responsáveis ocorreu em 27/3/2019 (peça 27) .
32.	Por outro lado, em se tratando de processo em que as partes interessadas não se manifestaram acerca das irregularidades imputadas, não há elementos para que se possa efetivamente aferir e reconhecer a ocorrência de boa-fé na conduta dos responsáveis, podendo este Tribunal, desde logo, proferir o julgamento de mérito pela irregularidade das contas, nos termos dos §§ 2º e 6º do art. 202 do Regimento Interno do TCU.
CONCLUSÃO
33.	Em face do exame efetuado nos itens 22 a 32 desta instrução, conclui-se que a Sra. Sylvia Blanco Bojunga e a empresa Laser Press Comunicação Ltda. devem ser consideradas revéis, nos termos do art. 12, §3º, da Lei 8.443/1992, devendo as respectivas contas ser julgadas irregulares, com a condenação solidária das responsáveis ao pagamento do débito apurado nos autos, deixando-se de propor a aplicação de multa, com fundamento no art. 57 da Lei 8.443/1992, em virtude da ocorrência da pretensão punitiva do TCU (item 31) .
PROPOSTA DE ENCAMINHAMENTO
34.	Diante do exposto, submete-se os autos à consideração superior, propondo ao Tribunal:
	a) considerar revéis a Sra. Sylvia Blanco Bojunga (CPF XXX.358.220-XX) e a empresa Laser Press Comunicação Ltda. (CNPJ 06.062.758/0001-30) , nos termos do art. 12, § 3º, da Lei 8.443/1992;
	b) com fundamento nos arts. 1º, inciso I; 16, inciso III, alíneas ‘b’ e ‘c’; 19 e 23, inciso III, todos da Lei 8.443/1992, e nos arts. 1º, inciso I; 209, incisos II e III; 210 e 214, inciso III, do Regimento Interno TCU, julgar irregulares as contas da Sra. Sylvia Blanco Bojunga (CPF XXX.358.220-XX) e a empresa Laser Press Comunicação Ltda. (CNPJ 06.062.758/0001-30) , e condená-las, em solidariedade, ao pagamento das quantias a seguir especificadas, abatidas as quantias ressarcidas, com a fixação do prazo de quinze dias, a contar da notificação, para comprovarem, perante o Tribunal (art. 214, inciso III, alínea ‘a’, do Regimento Interno) , o recolhimento da dívida aos cofres do Fundo Nacional de Cultura, atualizada monetariamente e acrescida dos juros de mora, calculados a partir da data discriminada, até a data do recolhimento, na forma prevista na legislação em vigor:
	Valor original (R$) 
	Data

	7,00
	22/9/2004

	2,80
	4/1/2006

	120,30
	16/3/2006

	49,94
	17/3/2006

	101,50
	20/3/2006

	100,02
	21/3/2006

	24,00
	22/3/2006

	193,52
	20/1/2006

	119,00
	21/12006

	22,00
	24/1/2006

	54,16
	30/1/2006

	153,40
	31/1/2006

	734,88
	4/2/2006

	444,87
	6/2/2006

	675,72
	7/2/2006

	558,98
	8/2/2006

	255,45
	14/2/2006

	2.150,00
	17/2/2006

	62,26
	21/2/2006

	28,50
	22/2/2006

	150,00
	23/2/2006

	24,80
	2/3/2006

	127,00
	3/3/2006

	118,99
	6/3/2006

	41,70
	7/3/2006

	390,97
	10/3/2006

	15,00
	11/3/2006

	83,82
	12/3/2006

	143,00
	13/3/2006

	196,00
	15/3/2006

	35,40
	16/3/2006

	4,47
	17/3/2006

	82,95
	20/3/2006

	182,89
	21/3/2006

	287,21
	22/3/2006

	25,00
	23/3/2006

	76,12
	23/3/2006

	43,45
	24/3/2006

	70,00
	25/3/2006

	29,50
	27/3/2006

	62,00
	28/3/2006

	116,50
	29/3/2006

	5,00
	30/3/2006

	426,80
	31/3/2006

	1.200,50
	3/4/2006

	29,59
	4/4/2006

	236,00
	5/4/2006

	565,37
	6/4/2006

	167,84
	7/4/2006

	49,50
	10/4/2006

	31,18
	11/4/2006

	171,00
	13/4/2006

	2,60
	15/4/2006

	194,50
	17/4/2006

	615,48
	17/4/2006

	145,00
	19/4/2006

	15,84
	20/4/2006

	49,23
	25/4/2006

	24,69
	27/4/2006

	165,61
	28/4/2006

	105,75
	4/5/2006

	70,00
	5/5/2006

	1.680,42
	6/5/2006

	35,04
	8/5/2006

	401,02
	9/5/2006

	684,50
	10/5/2006

	72,00
	11/5/2006

	50,58
	12/5/2006

	72,41
	14/5/2006

	14,54
	16/5/2006

	15,00
	17/5/2006

	87,39
	18/5/2006

	350,15
	19/5/2006

	1.200,00
	22/5/2006

	62,07
	26/5/2006

	102,79
	29/5/2006

	225,31
	30/5/2006

	162,00
	3/6/2006

	175,49
	5/6/2006

	38,06
	6/6/2006

	29.686,42
	7/6/2006

	280,00
	8/6/2006

	7,00
	12/6/2006

	6,00
	13/6/2006

	8,43
	14/6/2006

	486,22
	19/6/2006

	103,73
	21/6/2006

	233,45
	22/6/2006

	1.626,53
	28/6/2006

	229,45
	4/7/2006

	8,00
	6/7/2006

	39,62
	7/7/2006

	28,91
	9/7/2006

	2.481,79
	10/7/2006

	77,00
	11/7/2006

	95,57
	12/7/2006

	66,16
	13/7/2006

	4,50
	14/7/2006

	51,84
	17/7/2006

	698,94
	18/7/2006

	131,29
	21/7/2006

	8,00
	25/7/2006

	33,03
	28/7/2006

	110,26
	29/7/2006

	65,34
	2/8/2006

	43,12
	4/8/2006

	5.300,00
	8/8/2006

	11,76
	9/8/2006

	109,54
	12/8/2006

	565,48
	21/8/2006

	21,74
	22/8/2006

	26,30
	28/8/2006

	18,00
	30/8/2006

	20,47
	1/9/2006

	4.987,18
	25/10/2006

	14,05
	1/11/2006

	854,08
	17/12/2006

	c) autorizar, desde logo, nos termos do art. 28, inciso II, da Lei 8.443/1992, a cobrança judicial das dívidas caso não atendidas as notificações;
	d) autorizar o pagamento das dívidas em até 36 parcelas mensais e consecutivas, nos termos do art. 26 da Lei 8.443/1992 e do art. 217 do Regimento Interno, fixando-lhes o prazo de quinze dias, a contar do recebimento da notificação, para comprovarem perante o Tribunal o recolhimento da primeira parcela, e de trinta dias, a contar da parcela anterior, para comprovarem o recolhimento das demais parcelas, devendo incidir sobre cada valor mensal, atualizado monetariamente, os juros de mora devidos, na forma prevista na legislação em vigor;
	e) alertar às responsáveis que a falta de comprovação do recolhimento de qualquer parcela importará no vencimento antecipado do saldo devedor, nos termos do § 2º do art. 217 do Regimento Interno deste Tribunal;
	f) enviar cópia do Acórdão que vier a ser proferido à Secretaria Especial de Cultura, à Secretaria Federal de Controle Interno; e às responsáveis, para ciência, informando que a deliberação, acompanhada do Relatório e Voto que a fundamentarem, estará disponível para consulta no endereço www.tcu.gov.br/acordaos, além de esclarecer que, caso requerido, o TCU poderá fornecer as correspondentes cópias, em mídia impressa, aos interessados e às responsáveis arrolados nestes autos;
	g) encaminhar cópia da deliberação, bem como do relatório e do voto que a fundamentarem, ao Procurador-Chefe da Procuradoria da República no Estado do Rio Grande do Sul, nos termos do § 3º do art. 16 da Lei 8.443/1992 c/c o § 7º do art. 209 do Regimento Interno do TCU, para adoção das medidas que entender cabíveis.”
		É o relatório.

Felipe Gregoski (OAB/RS 81.147) e outros representando as responsáveis.

Procurador Sérgio Ricardo Costa Caribé.

TOMADA DE CONTAS ESPECIAL. IMPUGNAÇÃO PARCIAL DE DESPESAS RELATIVAS A PROJETO CULTURAL. CITAÇÃO. REVELIA. IRREGULARIDADE DAS CONTAS, COM DÉBITO. PRESCRIÇÃO DA PRETENSÃO PUNITIVA QUANTO À IMPUTAÇÃO DE OUTRAS PENALIDADES.

TOMADA DE CONTAS ESPECIAL (TCE)

Secretaria de Controle Externo de Tomada de Contas Especial - SecexTCE.

Esta tomada de contas especial foi instaurada pelo então Ministério da Cultura - MinC em decorrência da impugnação parcial das despesas relativas ao Projeto Cultural Pronac 05-9120, que objetivou lançar um livro ilustrado sobre a situação das águas no Rio Grande do Sul, enfatizando sua relação com a identidade e a cultura do povo gaúcho (Projeto “O Tempo das Águas”) .
2. 	Apesar da captação do valor total autorizado (R$ 174.715,54) e do atingimento dos resultados do projeto, a execução financeira dos recursos foi reprovada na avaliação final da prestação de contas fornecida pela empresa Laser Press Comunicação Ltda.
3.	Assim, após ajustes na quantificação do débito, foi efetuada a citação da empresa proponente e da sócia responsável pela movimentação dos recursos, Sylvia Blanco Bojunga, pelo dano no montante de R$ 66.768,16 (peças 30/3) , referente aos seguintes indícios de irregularidades:
	a) emissão de comprovantes de despesa anteriores à publicação da aprovação do projeto (R$ 12.369,07) ;
	b) existência de comprovantes de despesas relativas a itens não previstos ou aprovados pelo MinC (R$ 11.823,47) e a itens executados além dos valores aprovados pelo órgão (R$ 41.721,54) ; e
	c) diferença não comprovada entre o valor captado e o gasto (R$ 854,08) .
4. 	Porém, as responsáveis, mesmo após a prorrogação de prazo concedida à empresa para apresentar alegações de defesa (peças 36/40) , permaneceram silentes, caracterizando a revelia (art. 12, §3º, da Lei 8.443/1992) . 
5. 	É certo que, nos processos do TCU, a revelia não resulta em presunção de veracidade de imputações feitas (Acórdão 7739/2019-TCU-Segunda Câmara, de minha relatoria, a título ilustrativo) . Contudo, verifica-se que os elementos integrantes dos autos sustentam a proposta uniforme constante dos pareceres pela irregularidade destas contas especiais, com débito. 
6.	Conforme ressaltou a unidade técnica, a defesa administrativa entregue pela proponente na fase interna deste processo (peça 15, p. 12/41) foi objeto de detido exame pelo MinC (peça 15 p. 67/75) , que refutou os argumentos apresentados para afastar a imputação de débito, não obstante a aceitação de alguns comprovantes de despesa naquela oportunidade.
7.	Daquela defesa, destaca-se o inconformismo da proponente com a demora nos procedimentos a cargo do ministério. Todavia, ainda que esse problema seja relevante e tenha sido abordado em trabalhos de fiscalização feitos por este Tribunal, o fato não tem potencial para elidir o débito, ante a não descaracterização das irregularidades cometidas na execução do projeto cultural e a imprescritibilidade das ações de ressarcimento em favor da União (art. 37, § 5º, da Constituição de 1988) .
8.	Relativamente às despesas efetuadas antes da aprovação do projeto cultural, embora o Decreto 1.494/1995 (vigente quando da edição da portaria de aprovação) não contivesse vedação expressa ao ressarcimento de despesas realizadas nessas condições (como consta do art. 35, § 1º, do posterior Decreto 5.761/2006) , não havia autorização naquele decreto ou em outra norma para essa prática. 
9.	Ao contrário, a Lei 8.313/1991, desde sua edição, estabelece que a aprovação de projeto incentivado somente tem eficácia “após a publicação de ato oficial contendo o título do projeto aprovado e a instituição por ele responsável, o valor autorizado para obtenção de doação ou patrocínio e o prazo de validade da autorização” (art. 19, § 6º) .
10.	Além disso, a empresa proponente se comprometeu a promover a execução do objeto do projeto na forma e no prazo estabelecidos e a informar ao MinC sobre quaisquer alterações no projeto e sobre eventos que dificultassem sua realização, consoante termo à peça 13, p. 25. 
11. 	Ademais, cumpre destacar que o ônus da prova em matéria de aplicação de recursos públicos é invertido: compete aos responsáveis demonstrar sua correta destinação, o que não ocorreu no presente caso.
12.	Destarte, e considerando que a empresa não solicitou ao ministério qualquer alteração no projeto, não se pode acatar as despesas anteriores nem as despesas com itens executados além dos valores aprovados ou ainda as relativas a itens não previstos no orçamento aprovado pelo órgão.
13.	Sobre os questionamentos da empresa a respeito da incidência de juros e correção monetária em vista da mora na adoção de providências de cobrança pela Administração, a única hipótese legal que autorizaria a dispensa da aplicação de juros seria o recolhimento do débito no prazo indicado no art. 12, § 2º, da Lei 8.443/1992. Uma vez que essa fase foi ultrapassada, os acréscimos legais (juros inclusive) na condenação se impõem, por força de disposições legais (arts. 19 e 26 da Lei 8.443/1992) .
14.	No que concerne às alegações sobre a ocorrência de prescrição, note-se que a decisão do Superior Tribunal de Justiça no AgRg no AREsp 173.621/RS, mencionada na defesa, se refere a matéria tributária, distinta das ações de ressarcimento decorrentes de danos apurados em processos de controle externo, cujos prazos se regem por legislação específica (Lei 8.443/1992) , e não pelos previstos na Lei 9.784/1999.
15.	E, no caso, não há que se falar em prejuízo à ampla defesa, porque as responsáveis foram notificadas pela autoridade administrativa antes do transcurso do prazo de dez anos desde o fato gerador (art. 6º, inciso II, c/c art. 19 da Instrução Normativa-TCU 71/2012, modificada pela Instrução Normativa-TCU 76/2016) , segundo análise contida no item 18 da instrução inicial (peça 25) . 
16.	Quanto a eventual aplicação de outras penalidades pelo TCU, efetivamente ocorreu a prescrição da pretensão punitiva deste Tribunal, nos termos do Acórdão 1441/2016-TCU-Plenário (da relatoria do ministro Benjamin Zymler) , que fixou o entendimento de que tal pretensão em processos de controle externo se subordina ao prazo geral de prescrição indicado no art. 205 do Código Civil, contado da data do ocorrência, com interrupção na data do ato que ordenar a citação, haja vista ter o prazo para prestação de contas se encerrado em 16/12/2006 e sido o despacho que ordenara a citação datado de 27/3/2019 (depois de dez anos) .
17. 	Diante desse cenário e da falta de elementos que permitam inferir a existência de boa-fé na conduta da gestora dos recursos ou que descaracterizem o nexo de causalidade entre as condutas das responsáveis e o dano, bem como a culpabilidade definida conforme a matriz à peça 25, conclui-se, na linha dos pareceres, por julgar irregulares as presentes contas, com condenação ao pagamento do débito.
	Ante o exposto, VOTO por que este Colegiado aprove a minuta de acórdão que submeto à sua deliberação.
TCU, Sala das Sessões Ministro Luciano Brandão Alves de Souza, em 16 de abril de 2020.
ANA ARRAES 
Relatora